【裁判字號】    98,交抗,2279
【裁判日期】    980925
【裁判案由】    違反道路交通管理處罰條例
【裁判全文】
臺灣高等法院交通事件裁定            98年度交抗字第2279號
抗   告   人
即原處分機關  交通部公路總局臺北區監理所板橋監理站
受  處 分 人  甲○○
                      樓
上列抗告人因受處分人違反道路交通管理處罰條例案件，不服臺
灣桃園地方法院，中華民國98年8 月30日所為裁定（98年度交聲
字第2020號，原處分案號：交通部公路總局臺北區監理所板橋監
理站98年8月5日板監裁字裁41-C00000000號），提起抗告，本院
裁定如下：
    主  文
抗告駁回。
    理  由
一、原裁定意旨略以：受處分人甲○○確有飲用酒類或其他類似
    物後，其吐氣所含酒精濃度超過每公升0.46毫克仍駕車之行
    為，原處分裁處罰鍰3 萬元，及施以道路交通安全講習，並
    無不當，惟受處分人並未考領重型機車駕駛執照，僅領有職
    業大貨車駕駛執照，依新修正之道路交通管理處罰條例第68
    條規定，自不得吊扣其現尚有效之其他各級駕駛執照，原處
    分機關未審酌新修正之法律規定，而作成吊扣受處分人職業
    大貨車駕駛執照之處分，自非適法。因認原處分關於裁處受
    處分人罰鍰並施以道路安全講習，固無違誤，惟就吊扣受處
    分人駕駛執照12個月部分，則於法尚有未洽，因而將原處分
    撤銷，並自為裁定：受處分人汽車駕駛人，駕駛汽車經測試
    檢定酒精濃度超過規定標準，處罰鍰3 萬元，並應接受道路
    安全講習。
二、抗告人即原處分機關抗告意旨略稱：(一)「汽車駕駛人，駕駛
    汽車經測試檢定有下列情形之一者，處新臺幣一萬五千元以
    上六萬元以下罰鍰，並當場移置盒管該汽車及吊扣其駕駛執
    照一年…一、酒精濃度超過規定標準…。」為道路交通管理
    處罰條例第35條第1 項所規定；另有關領有汽車駕駛執照而
    未有機車駕駛執照，駕駛機車違反道路交通管理處罰條例執
    行吊扣疑義，依交通部94年9 月15日交路字第0940051433號
    函釋略以「查有關已領有汽、機車駕駛執照之駕駛人，其駕
    車有違反道路交通管理處罰條例第35條之行為者，當依該條
    例規定，處以罰鍰及吊扣（銷）駕駛執照之處分，…。」，
    另有交通部89年8 月30日交路89字第008861號、95年5月3日
    交路字第0950030639號等函釋。(二)道路交通管理處罰條例第
    68條規定「受吊銷駕駛執照時，吊銷其持有各級車類之駕駛
    執照」，查現行駕駛執照種類依照道路交通安全規則第53條
    規定計有15種，除國際駕照外，一般民眾最多將持有機器腳
    踏車及四輪以上汽車駕駛執照，而94年12月28日修正前揭條
    文，係將若受吊扣駕照處分時，應將前開最多二種車類（機
    車、汽車）駕照吊扣，而不問其駕駛車種為何，而修正後僅
    保留吊銷時，不問其駕駛車種為何，均將其持有機車、汽車
    駕照吊銷，該條修正前後均未將僅持有一種駕駛執照時，不
    得吊扣其駕照。(三)按道路交通管理處罰條例第35條第1項第1
    款明定汽車駕駛人酒精濃度超過規定標準須吊扣駕駛執照 1
    年，現行條文針對對吊扣時自依該條例第35條規定處罰，係
    限制其駕駛資格，而與剝奪人民駕駛資格之吊銷處分不同；
    又汽車駕駛執照係受處分人憑以駕駛機車之許可憑證，既為
    期許可憑證，自應依該條例第35條第1項第1款吊扣汽車駕駛
    執照1 年；又修正前上揭條例已規定該條款之罰鍰不得依同
    條例第65條第1項第3款易處吊扣駕駛執照，由此可知違反上
    揭條例除處以罰鍰外，尚需吊扣其駕駛執照，而原審將第35
    條處罰割裂適用，尚有不妥。請撤銷原裁定，維持原處分，
    以有效遏阻駕駛人酒後駕車之重大違規行為，維持本條例之
    公正性等語。
三、經查：
  (一)按法官依據法律獨立審判，憲法第80條載有明文。各機關依
    其職掌就有關法規為釋示之行政命令，法官於審判案件時，
    固可予以引用，但仍得依據法律，表示適當之不同見解，並
    不受其拘束；司法行政機關所發司法行政上之命令，如涉及
    審判上之法律見解，僅供法官參考，法官於審判案件時，亦
    不受其拘束（司法院大法官會議釋字第216 號解釋意旨參照
    ）。查抗告人為本件原處分，固以交通部94年9 月15日交路
    字第0940051433號、89 年8月30日交路89字第008861號、95
    年5月3日交路字第0950030639號函釋為其依據；惟依上開大
    法官會議解釋意旨，交通部上開函釋，僅供法院參考，本院
    並不受其拘束，合先敘明。
  (二)再按汽車駕駛人飲用酒類或其他類似物後，其吐氣所含酒精
    濃度超過每公升０˙二五毫克，不得駕車；駕駛汽車經測試
    檢定酒精濃度超過標準，處汽車駕駛人罰鍰一萬五千元以上
    六萬元以下，並當場移置保管該汽車及吊扣駕駛執照一年，
    道路交通安全規則第114條第2款、道路交通管理處罰條例第
    35條第1項第1款分別定有明文。而道路交通管理處罰條例第
    35條第1 項僅規定「吊扣其駕駛執照一年」，並未明定其駕
    駛執照之種類；則有關吊扣、吊銷駕駛執照處分效力與執行
    方式之法令依據，係依據道路交通管理處罰條例第68條規定
    。復按道路交通管理處罰條例第68條業於民國94年12月14日
    修正公布，並自95年3月1日施行，查其修正過程與修正條文
    ，立法委員認為原條文「汽車駕駛人，因違反本條例及道路
    交通安全規則之規定，受吊扣或吊銷駕駛執照處分時，受吊
    扣或吊銷其持有各級車類之駕駛執照」將違法或違規駕駛人
    所持有各級車類之駕駛執照一併吊扣或吊銷，失之過酷，對
    於人民工作與生活影響過鉅，有違比例原則，經與交通部協
    商後，乃將其中「受吊扣處分者，吊扣其持有各級車類之駕
    駛執照」部分之規定刪除。是駕駛人違反道路交通管理處罰
    條例第35條第1項第1款之規定而受吊扣駕駛執照處分時，依
    修正後同法第68條規定並參照其修正意旨，應僅得吊扣違規
    或違法當時駕駛車類之駕駛執照。又酒醉駕車行為均製造法
    所不容許之風險，以風險製造之立場觀之，並不因駕駛車輛
    種類之不同，而有所差別。但從風險實現之觀點而言，酒醉
    駕駛車類之不同，其對於交通安全衍生之實害結果也有所差
    異，如駕駛人駕駛低一級之車類違反本條例之規定時，不論
    其所造成之實害結果，而一律吊扣駕駛人所持有之各類駕照
    ，亦有違反相同事件相同處理，不同事件不同處理之平等原
    則（本院暨所屬法院97年法律座談會刑事類提案第40號討論
    暨審查意見參照）。是參諸上開道路交通管理處罰條例第68
    條之修正過程與修正理由，行為人有道路交通管理處罰條例
    第35條第1項第1款所規定之違規行為，須吊扣駕駛執照時，
    應僅能吊扣行為人違法或違規當時駕駛車輛所憑之駕駛執照
    ，不得再吊扣行為人所持有、與駕駛違規車輛無關之其他各
    級車類駕駛執照。另修正後道路交通管理處罰條例第68條規
    定，既已刪除「吊扣」等字，而僅餘「吊銷」等字，依「明
    示其一，排除其他」之法理，該條應係明示排除「吊扣駕駛
    執照處分時，吊扣其持有各級車類之駕駛執照」之規定，而
    僅餘「吊銷駕駛執照處分時，始吊銷其持有各級車類之駕駛
    執照」之規定，而限縮修正前條文之適用範圍。如此規定，
    兼顧重大違規之吊銷駕駛執照處分，駕駛人多係不宜再享有
    駕駛行為者，而吊扣駕駛執照處分之違規態樣相對輕微，解
    釋上不再一律執行各級車種駕駛執照之吊扣，使此類駕駛人
    仍保有駕駛其他車種之權利。如此解釋，方不致使本條僅有
    文字上變動之意義，亦符合立法者修法之意旨。是修正後即
    現行道路交通管理處罰條例第68條規定，應認當已排除「吊
    扣其持有各級車類之駕駛執照」之效力與執行方式。
  (三)本件受處分人甲○○於98年7月21日晚間9時48分許，駕駛車
    牌號碼HX6-573號重型機車，行經臺北縣林口鄉○○路89 號
    前時，有酒精濃度超過規定標準（呼氣酒精濃度0.46mg/l）
    之違規行為，此為受處分人所不爭執，並有臺北縣政府警察
    局北縣警交大字第C00000000 號舉發違反道路交通管理事件
    通知單、交通部公路總局臺北區監理所板橋監理站98年8月5
    日板監裁字裁41-C00000000號裁決書各1 紙附卷可稽，是受
    處分人上揭交通違規事實，應堪認定。受處分人之違規行為
    係發生於98年7 月21日，依修正後之道路交通管理處罰條例
    第68條之規定，既將吊扣部分刪除，依前揭說明，駕駛人應
    受吊扣駕駛執照處分時，自僅限於該違規類型車輛之駕駛執
    照，不再吊扣其他各級車類駕駛執照，故原處分機關於作成
    吊扣駕駛執照處分時，僅得吊扣該違規類型車輛之駕駛執照
    。而受處分人持有之駕駛執照種類為職業大貨車駕駛執照，
    有受處分人之駕照基本資料1份在卷可稽（見原審卷第13、1
    4、16 頁），則受處分人既無重型機車駕駛執照可供吊扣，
    若原處分機關因而逕行吊扣受處分人之職業大貨車駕駛執照
    ，顯已逾越修正後道路交通管理處罰條例第68條之規範意涵
    及範圍。是受處分人騎乘重型機車時酒精濃度超過規定標準
    之違規行為，事證明確，足堪認定，原處分機關裁處受處分
    人罰鍰並施以道路安全講習，固無違誤，惟就吊扣受處分人
    駕駛執照12個月部分，則非適法。至抗告意旨復指，為有效
    遏阻駕駛人酒後駕車之重大違規行為，維持道路交通管理處
    罰條例條例之公正性，應吊扣受處分人駕照云云，然此係行
    政、立法機關應予考量有無檢討修正法律之立法政策問題，
    尚與本件之事實認定及法律適用無涉。
  (四)綜上所述，原審以原處分機關吊扣受處分人職業大貨車駕駛
    執照12個月部分，與道路交通管理處罰條例第68條之規定有
    違，將原處分撤銷，並自為裁定：受處分人汽車駕駛人，駕
    駛汽車經測試檢定酒精濃度超過規定標準，處罰鍰3 萬元，
    並應接受道路安全講習，經核並無違誤。是原處分機關就此
    提起抗告，指摘原裁定不當，並無理由，應予駁回。
據上論斷，應依道路交通案件處理辦法第26條，刑事訴訟法第41
2條，裁定如主文。
中    華    民    國    98    年    9     月    25    日
                  刑事第二十庭審判長法  官  楊貴雄
                                    法  官  許必奇
                                    法  官  周明鴻
以上正本證明與原本無異。
不得再抗告。
                                    書記官  郭彥琪
中    華    民    國    98    年    9     月    30    日


司法院資訊處製作；財團法人民間司法改革基金會備份。
